臺灣高等法院高雄分院刑事判決　　　　　　　　　　九十一年度上訴字第四六八號
　　上　訴　人
　　即　被　告　乙○○
　　上　訴　人
　　即　被　告　丙○○
右上訴人因違反台灣地區與大陸地區人民關係條例等案件，不服臺灣高雄地方法院九
十年度訴字第五七六號中華民國九十一年一月二十二日第一審判決（起訴案號：臺灣
高雄地方法院檢察署八十八年度偵字第二０九六二號），提起上訴，本院判決如左：
      主  文
上訴駁回。
      事  實
一、乙○○與林秋琳（已死亡，經原審判決甲訴不受理）共同基於以台灣地區人民與
    大陸地區人民假結婚，再以申請探親方式，使大陸地區人民非法進入台灣地區之
    犯意聯絡，且基於概括犯意，自八十七年六月間起，由乙○○在台灣以免費招待
    至大陸旅遊及事成後酬以新台幣（下同）五或十萬元不等之代價，招攬人頭陳天
    保、潘梅芳、潘梅花（以上三人均經原審判決確定）、丙○○，而陳天保、潘梅
    芳、潘梅花、丙○○明知上情，仍分別與乙○○基於使大陸地區人民非法進入台
    灣地區之犯意聯絡，乙○○、陳天保、潘梅芳、潘梅花、丙○○先各於附表所示
    出境日期前往大陸地區，林秋琳則在大陸地區以收取人民幣十三萬元不等之仲介
    費，仲介欲進入台灣地區之大陸地區人民陳則倫、周秀明、周香明、林伯誠、張
    明福等人，乙○○、丙○○與林秋琳、張明福間、乙○○與林秋琳、陳則倫間、
    乙○○與林秋琳、陳天保、周秀明間、乙○○與林秋琳、潘梅芳、周香明間、乙
    ○○與林秋琳、潘梅花、林伯誠間，分別基於共同之犯意聯絡，先各於附表所示
    辦理結婚日期，在大陸地區福建省福州市登記結婚，取得大陸地區福建省福州市
    甲證處發給之結婚證明書及該市民政局發給之結婚登記證，陳天保、潘梅芳、潘
    梅花、丙○○即先返回台灣，乙○○再先後持自己及代理陳天保、潘梅芳、潘梅
    花、丙○○持上開結婚證明書及登記證向財團法人海峽交流基金會（下稱海基會
    ）辦理認證，各於附表所示海基會認證日期完成認證。其後乙○○、陳天保、潘
    梅芳、潘梅花、丙○○均明知結婚為不實，仍持上開經海基會認證之結婚證書，
    分別於附表所示申請結婚登記日期，各在附表所示戶政事務所（其中乙○○部分
    檢察官誤載為台中市東區戶政事務所）填具結婚登記申請書，申請辦理結婚戶籍
    登記，而使該管甲務員將此等不實之事項登載於職務上所掌之戶籍資料等甲文書
    上，並據以發給戶籍謄本及戶口名簿，足以生損害於戶政機關對戶籍管理之正確
    性。繼而於八十七、八十八年間，乙○○持上開乙○○、陳天保、潘梅芳、潘梅
    花、丙○○結婚登記證、結婚證明書及不實戶籍謄本等資料，向內政部警政署入
    出境管理局（下稱入出境管理局）以配偶來台探視為由，申請大陸人民周香明、
    林伯誠、張明福、陳則倫、周秀明進入台灣地區，而行使上開甲務員登載不實之
    戶籍謄本甲文書；入出境管理局之該管甲務員因而將該不實之婚姻事項，登載於
    職務上所掌管之入出境管制文件下，並准許發給周香明、林伯誠、張明福、陳則
    倫及周秀明中華民國台灣地區旅行證，足以影響我國入出境管制作業之正確性。
    乙○○復使周香明、林伯誠、張明福、陳則倫及周秀明持該登載不實之中華民國
    臺灣地區旅行證各於附表所示入境時間，非法入境台灣地區，而行使甲務員登載
    不實之甲文書。嗣經警於八十九年九月八日在高雄縣鳥松鄉○○路，及同年月二
    十三日在高縣鳳山市○○路分別發現大陸人民周秀明、周香明而查獲上情。
二、案經高雄縣警察局移送臺灣高雄地方法院檢察署檢察官偵查起訴。
    理  由
一、訊據上訴人即被告（下稱被告）乙○○、丙○○均矢口否認有上開犯行，被告乙
    ○○辯稱係丙○○等人自行前往大陸結婚，其未提供機票或旅費，亦未給予五萬
    或十萬元之報酬等語，被告丙○○辯稱其係與大陸地區人民張明福真結婚等語。
    經查：
    (一)右開事實，業據被告丙○○於警訊供稱其係自願擔任被告乙○○人頭辦理假結
      婚，使張明福得以非法來台，張明福入境之一切手續均由被告乙○○代辦，被
      告乙○○除了免費招待其至大陸旅遊，並給付十萬元之報酬等語明確（見警卷
      第五十四頁反面、第五十五頁），且於原審審理中亦供稱被告乙○○要其介紹
      沒有先生或沒有太太的人，經其告知潘梅芳、潘梅花沒有先生，被告乙○○就
      去找她們，並帶她們去大陸等語（見原審卷第五十七頁）；核與原審共同被告
      潘梅芳於警訊及原審供述被告乙○○經由丙○○知其喪偶，即表示免費招待其
      至大陸旅遊，而帶其至大陸與周香明假結婚，之後並給付五萬元等語（見警卷
      第三十一～三十三頁、原審卷第五十五頁），及原審共同被告潘梅花於警訊及
      原審供述被告乙○○表示免費招待其至大陸旅遊，而帶其至大陸與林伯誠假結
      婚，之後並給付五萬元，此後其即未見過林伯誠，亦不知林伯誠入境台灣等語
      （見警卷第四十六、四十七頁）等語，均屬相符；又原審共同被告陳天保於警
      訊亦供稱被告乙○○表示免費招待其至大陸旅遊及結婚，其即透過被告乙○○
      介紹與周秀明結婚，之前未見過周秀明，費用亦是由被告乙○○支付，關於結
      婚登記與周秀明入境申請都是被告乙○○代辦，其不知周秀明何時入境台灣，
      二人未住在一起，其亦無法聯絡周秀明等語（見警卷第十五～二十頁），於原
      審調查中復供稱係被告乙○○出資並辦理手續供其至大陸結婚，至大陸後，原
      審共同被告林秋琳即接其去辦結婚之事，結婚後回台灣，被告乙○○即將周秀
      明帶走等語在卷（見原審卷第六十八～六十九頁、第一一八～一一九頁）；另
      證人即大陸地區人民周香明於警訊證稱其在大陸先給林秋琳人民幣七萬元，尚
      欠人民幣五萬元，被告乙○○、林秋琳即安排其假結婚及入境台灣，入境後由
      被告乙○○帶其至高雄工作，結果未找到工作，被告乙○○即叫其到台南，其
      未與潘梅芳同住，又被告乙○○曾表示與林秋琳聯手，由被告乙○○在台灣找
      人頭，林秋琳則負責大陸方面，其二人以金錢買賣人頭方式，讓大陸地區人民
      以每人約人民幣十三萬元之代價，以辦理假結婚之方式入境來台等語甚明（見
      警卷第三十四～三十六頁）。
    (二)被告丙○○嗣於原審審理中雖改稱其原要至大陸廣州參加朋友女婿之生意開幕
      ，剛好被告乙○○要到大陸福建，遂一起結伴而行，在大陸甲園自已認識張明
      福等語；惟又供稱是被告林秋琳介紹其到大陸，到了大陸之機場，即由沈琳之
      人接去辦結婚登記等語（見原審卷第一一七頁），其供稱前後反覆不一，顯係
      事後卸責之詞，不足採取。又被告丙○○於本院雖提出其與張明福出遊合照、
      張明福書信，且以張明福入出境台灣，其均與子女接機、送機，在台亦共同生
      活等情，資以證明結婚之真正，並請求訊問證人即其子鄭福祥；然被告丙○○
      與張明福自始係假結婚之事實，已如前述，且其所提出遊合照、書信及與子女
      接機、送機等情，並請求訊問證人即其子鄭福祥，縱認屬實，亦無從據以證明
      其與張明福自始有結婚之真意，故無從作有利被告丙○○之認定，自亦無訊問
      證人鄭福祥之必要。另原審共同被告潘梅花於原審雖亦改稱與林伯誠之結婚係
      真正，被告乙○○交付五萬元，係清償大陸花費等語，然經原審提示警訊筆錄
      ，潘梅花則無法作答，此均有原審九十年十一月二十七日審判筆錄足憑（見原
      審卷第一一九、一二０頁），是潘梅花事後改稱，亦無非卸己責及迴護被告乙
      ○○之詞，不足採取。至被告乙○○辯稱未與潘梅花、潘梅芳、陳天保共同出
      境及代辦戶籍登記一節，因共同正犯彼此間，僅需有犯意聯絡及行為分擔，故
      被告乙○○固未與潘梅花、潘梅芳、陳天保共同出境及代辦戶籍登記，亦無礙
      其犯行，被告乙○○此部分辯解，亦不足取。
    (三)此外，復有(1)大陸地區人民進入台灣地區保證書（見警卷第十頁）(2)中華民國
      台灣地區旅行證（見警卷第二十九頁）(3)周香明中華人民共和國居民身分證（
      見警卷第四十三頁）(4)被告林秋琳、乙○○、陳天保、潘梅芳、潘梅花、丙○
      ○、周香明、林伯誠、張明福、陳則倫、周秀明等人入出境紀錄查詢報表各一
      份（見警卷第十二、八、二十六、四十四、五十一、五十九、五十二、六十、
      九、二十七頁）(5)屏東縣里港鄉戶政事務所九十年十一月二十九日屏里戶字第
      一六一號簡便查覆表附陳天保之戶籍謄本、結婚登記申請書、結婚證書、甲證
      書、證明書（見原審卷第一三０～一三八頁）(6)、高雄縣茂林鄉戶政事務所九
      十年十一月三十日（九十）茂鄉戶字第一五二四號函附潘梅花之戶籍謄本、結
      婚登記申請書、結婚證書、甲證書、證明書（見原審卷第一三九～一四六頁）
      (7)高雄縣大樹鄉戶政事務所九十年十二月二十四日（九十）高縣樹鄉戶字第二
      七七二號函附丙○○之戶籍謄本、結婚登記申請書、結婚證書、甲證書、證明
      書（見原審卷第一八八～一九四頁）(8)高雄縣大樹鄉戶政事務所九十年十二月
      二十四日（九十）高縣樹鄉戶字第二七九三號函附乙○○之戶籍謄本、結婚登
      記申請書、結婚證書、甲證書、證明書（見原審卷第一九六～二０四頁）等在
      卷可稽。
    綜上所述，被告所辯均不足採信，被告乙○○尾妹之犯行均堪以認定。
二、按臺灣地區與大陸地區人民關係條例十五條第一款規定，不得使大陸地區人民非
    法進入台灣地區，被告等人以假結婚方式，讓大陸地區人民周香明、林伯誠、張
    明福、陳則倫及周明秀等人得以探親名義入境臺灣，入境方式及手續形式上雖均
    合法，惟實質上形同以非法手段使大陸地區人民進入台灣，與前揭使大陸地區人
    民非法進入台灣地區規定相符。核被告乙○○、丙○○違反台灣地區與大陸地區
    人民關係條例第十五條第一項第一款不得使大陸地區人民非法進入台灣地區之規
    定，核係犯同條例第七十九條第一項之罪及刑法第二百十六條、第二百十四條之
    行使使甲務員登載不實之甲文書罪。被告使甲務員登載不實之低度行為，為行使
    之高度行為所吸收，不另論罪。又被告乙○○、丙○○二人與林秋琳間就違反臺
    灣地區與大陸地區人民關係條例之行為，有犯意連絡及行為分擔；另被告乙○○
    、丙○○與林秋琳、張明福間、被告乙○○與林秋琳、陳則倫間、被告乙○○與
    林秋琳、陳天保、周秀明間、被告乙○○與林秋琳、潘梅芳、周香明間、被告乙
    ○○與林秋琳、潘梅花、林伯誠間，分別就行使使甲務員登載不實甲文書罪，亦
    有犯意聯絡及行為分擔，均為共同正犯。被告乙○○、丙○○先後行使使甲務員
    登載不實之甲文書犯行，時間緊接，構成要件相同，顯係出於概括犯所為，應依
    連續犯之規定論以一罪。被告乙○○、丙○○所犯使大陸地區人民非法進入台灣
    地區及行使使甲務員登載不實甲文書二罪間，有方法結果之牽連關係，為牽連犯
    ，應從較重之使大陸地區人民非法進入台灣地區罪處斷。甲訴人就被告持使甲務
    員登載不實之戶籍謄本甲文書向入出境管理局申請配偶來台探親，而行使使甲務
    員登載不實之戶籍謄本甲文書，復使入出境管理局甲務員將上開不實之婚姻事項
    ，登載於職務上所掌管之入出境管制證件下，並准許發給周香明、林伯誠、張明
    福、陳則倫及周秀明中華民國台灣地區旅行證，足以影響我國入出境管制作業之
    正確性，被告乙○○復使周香明、林伯誠、張明福、陳則倫及周秀明持該登載不
    實之中華民國臺灣地區旅行證各於附表所示入境時間，非法入境台灣地區，而行
    使甲務員登載不實之甲文書部分，固漏未論及，惟此部份之事實與前開有罪之使
    大陸地人民非法進入台灣地區罪及使戶政機關甲務員登載不實罪間，具有牽連犯
    及連續犯之裁判上一罪關係，依審判不可分原則，自得一併審究，附此敘明。
三、原審以被告罪證明確，因而適用臺灣地區與大陸地區人民關係條例第十五條第一
    款、第七十九條第一項，刑法第十一條前段、第二十八條、第五十六條、第二百
    十六條、第二百十四條、第五十五條、第四十一條第一項、罰金罰鍰提高標準條
    例第一條前段、第二條，並審酌被告被告乙○○、丙○○前均未曾犯罪，有臺灣
    高雄地方法院檢察署被告刑案資料查註紀錄表附卷可按，惟被告二人為貪圖不法
    利益，而以假結婚之方式，使大陸男子入境臺灣，損及戶政機關及內政部警政署
    入出境管理局管理戶籍、入境之正確性，危害非輕，犯後復否認犯行，又被告乙
    ○○多次招攬人頭為之，所犯情節較重，被告丙○○貪圖小利，供他人作為人頭
    ，情節較輕等一切情狀，量處被告乙○○有期徒刑五月，被告丙○○有期徒刑二
    月，並均諭知易科罰金之算標準，認事用法俱無不合，量刑亦尚妥適。至被告乙
    ○○、丙○○及原審共同被告陳天保、潘梅芳、潘梅花分別與周香明、林伯誠、
    張明福、陳則倫、周秀明假結婚而取得之結婚證明書、結婚登記證、周秀明中華
    民國台灣地區旅行證、戶籍謄本及戶口名簿，雖均係被告及共犯所有，供犯罪所
    用之物，惟既未扣案，為免日執行困難，乃不予宣告沒收，附此敘明。被告乙○
    ○、丙○○上訴意旨徒空言否認犯罪，指摘原判決不當，均無足取，應予駁回。
四、被告林秋琳、陳天保、潘梅芳、潘梅花部分業已判決確定。
據上論結，應依刑事訴訟法第三百六十八條，判決如主文。
本案經檢察官彭南雄到庭執行職務。
中    華    民    國     九十一     年       五       月      十四      日
                              臺灣高等法院高雄分院刑事第二庭
                                  審判長法官  曾永宗
                                        法官  邱永貴
                                        法官  郭玫利
右正本證明與原本無異。
如不服本判決應於收受本判決後十日內向本院提出上訴書狀，其未述上訴理由者，
並得於提起上訴後十日內向本院補提理由書狀（均須按他造當事人之人數附繕本)「
切勿逕送上級法院」。
                                      書記官  高惠珠
中    華    民    國     九十一     年       五       月       十六     日
附表：
┌───┬────┬────┬────┬────┬──┬────┬────┐
│姓  名│出境日期│假結婚之│辦理結  │海基會  │戶政│申請結婚│大陸人民│
│      │        │大陸人民│婚日期  │認證日  │事務│登記日期│入境日期│
│      │        │        │        │        │所  │        │        │
├───┼────┼────┼────┼────┼──┼────┼────┤
│乙○○│87.8.22 │陳則倫  │87.9.7  │87.9.24 │大樹│ 87.9.24│87.12.28│
│      │        │        │        │        │鄉  │        │        │
├───┼────┼────┼────┼────┼──┼────┼────┤
│丙○○│87.8.22 │張明福  │87.9.24 │87.10.21│同右│87.10.29│87.12.28│
├───┼────┼────┼────┼────┼──┼────┼────┤
│陳天保│87.6.28 │周秀明  │87.7.20 │87.8.7  │里港│87.8.13 │87.9.22 │
│      │        │        │        │        │鄉  │        │        │
├───┼────┼────┼────┼────┼──┼────┼────┤
│潘梅花│87.11.7 │林伯誠  │87.11.23│87.12.16│茂林│87.12.22│88.2.24 │
│      │        │        │        │        │鄉  │        │        │
├───┼────┼────┼────┼────┼──┼────┼────┤
│潘梅芳│87.11.7 │周香明  │87.11.27│87.12.16│三地│88.1.14 │88.4.19 │
│      │        │        │        │        │門鄉│        │        │
└───┴────┴────┴────┴────┴──┴────┴────┘
附錄本案論罪科刑法條
臺灣地區與大陸地區人民關係條例第十五條：
  左列行為不得為之：
  一  使大陸地區人民非法進入臺灣地區。
  二  招攬臺灣地區人民未經許可使之進入大陸地區。
  三  使大陸地區人民在臺灣地區從事未經許可或與許可目的不符之活動。
  四  僱用或留用大陸地區人民在臺灣地區從事未經許可或與許可範圍不符
      之工作。
  五  居間介紹他人為前款之行為。
臺灣地區與大陸地區人民關係條例第七十九條第一項：
  違反第十五條第一款規定者，處五年以下有期徒刑、拘役或科或併科新台幣五十萬
  元以下罰金。
刑法第二百一十四條：
  明知為不實之事項，而使甲務員登載於職務上所掌之甲文書，足以生損害於甲眾或
  他人者，處三年以下有期徒刑、拘役或五百元以下罰金。
刑法第二百一十六條：
  行使第二百十條至第二百十五條之文書者，依偽造、變造文書或登載不實事項或使
  登載不實事項之規定處斷。
                                                                        Ｋ
